---
title: "ejercicio3_modelos"
format: html
editor: visual
---

```{r}
#| label: carga-datos
#| message: false
library(tidyverse)
library(corrplot)

# Cargamos el dataset de la carpeta local 'datos'
df_mat <- read.csv("datos/student-mat.csv", sep = ";")

# Verificamos si hay valores nulos para asegurar la calidad del modelo
sum(is.na(df_mat))
```

# Modelo de regresión lineal múltiple

```{r librerias}
# Cargar librerías

library(tidyverse)
library(MASS)         # Para métodos stepwise
library(car)          # Para VIF y diagnósticos
library(corrplot)     # Para matrices de correlación
library(broom)        # Para resultados ordenados
library(GGally)       # Para gráficos de pares
library(glmnet)       # Para regularización
library(ggplot2)      # Para visualización
library(leaps)        # Para best subset selection
library(gridExtra)    # Para múltiples gráficos

set.seed(123)
```

## Selección de variables

Vamos a seleccionar el mejor subconjunto de variables.

### Métodos de selección exhaustiva

Primero vamos a hacerlo a partir de métodos de selección exhaustiva, a partir de "Best Subset Selection".

#### Best Subset Selection

```{r best subset selection}
# Realizar best subset selection (evaluamos hasta 15 variables)
best_subset <- regsubsets(G3 ~ ., data = df_mat, nvmax = 15) ### df_mat --- train
subset_summary <- summary(best_subset)

# Crear dataframe con resultados
subset_results <- data.frame(
  n_vars = 1:15,
  RSS = subset_summary$rss,
  R2 = subset_summary$rsq,
  R2_adj = subset_summary$adjr2,
  Cp = subset_summary$cp,
  BIC = subset_summary$bic
  )
  
print(subset_results)

# Identificar mejores modelos
mejor_r2_adj_idx <- which.max(subset_results$R2_adj)
mejor_cp_idx <- which.min(subset_results$Cp)
mejor_bic_idx <- which.min(subset_results$BIC)

cat("Mejor R² ajustado:", mejor_r2_adj_idx, "variables\n")
cat("Mejor Cp:", mejor_cp_idx, "variables\n")
cat("Mejor BIC:", mejor_bic_idx, "variables\n")

# Variables en cada modelo óptimo
cat("Modelo con mejor R² ajustado (", mejor_r2_adj_idx, "vars):\n")
vars_mejor_r2 <- names(which(subset_summary$which[mejor_r2_adj_idx, -1]))
cat(paste(vars_mejor_r2, collapse = ", "), "\n\n")

cat("Modelo con mejor Cp (", mejor_cp_idx, "vars):\n")
vars_mejor_cp <- names(which(subset_summary$which[mejor_cp_idx, -1]))
cat(paste(vars_mejor_cp, collapse = ", "), "\n\n")

cat("Modelo con mejor BIC (", mejor_bic_idx, "vars):\n")
vars_mejor_bic <- names(which(subset_summary$which[mejor_bic_idx, -1]))
cat(paste(vars_mejor_bic, collapse = ", "), "\n")
```

```{r}
# Gráfico de R² ajustado
p1 <- ggplot(subset_results, aes(x = n_vars, y = R2_adj)) +
  geom_point(color = "blue", size = 2) +
  geom_line(color = "blue") +
  geom_point(data = subset_results[mejor_r2_adj_idx, ], 
             color = "red", size = 4) +
  labs(title = "R² Ajustado - Best Subset",
       x = "Número de Variables", y = "R² Ajustado") +
  theme_minimal()

# Gráfico de Cp
p2 <- ggplot(subset_results, aes(x = n_vars, y = Cp)) +
  geom_point(color = "purple", size = 2) +
  geom_line(color = "purple") +
  geom_abline(intercept = 1, slope = 1, color = "red", linetype = "dashed") +
  geom_point(data = subset_results[mejor_cp_idx, ], 
             color = "red", size = 4) +
  labs(title = "Cp de Mallows - Best Subset",
       x = "Número de Variables", y = "Cp") +
  theme_minimal()

# Gráfico de BIC
p3 <- ggplot(subset_results, aes(x = n_vars, y = BIC)) +
  geom_point(color = "green", size = 2) +
  geom_line(color = "green") +
  geom_point(data = subset_results[mejor_bic_idx, ], 
             color = "red", size = 4) +
  labs(title = "BIC - Best Subset",
       x = "Número de Variables", y = "BIC") +
  theme_minimal()

# Mostrar gráficos
grid.arrange(p1, p2, p3, ncol = 2)
```

### Métodos automáticos

Ahora vamos a hacerlo con métodos automáticos paso a paso.

```{r modelos seleccion}
# Modelo inicial
modelo_inicial <- lm(G3 ~ 1, data = df_mat) ### df_mat --- train

# Modelo completo
modelo_completo_step <- lm(G3 ~ ., data = df_mat) ### df_mat --- train
```

#### Forward Selection

```{r forward selection}
# Forward selection usando AIC
forward_aic <- step(modelo_inicial, 
                    scope = list(lower = modelo_inicial, upper = modelo_completo_step),
                    direction = "forward", 
                    trace = FALSE)

cat("Variables seleccionadas:\n")
forward_vars <- names(coef(forward_aic))[-1]  # Excluir intercepto
cat(paste(forward_vars, collapse = ", "), "\n")
cat("AIC final:", AIC(forward_aic), "\n")
cat("Número de variables:", length(forward_vars), "\n\n")

# Resumen del modelo final
summary(forward_aic)
```

#### Backward Elimination

```{r backward elimination}
# Backward elimination usando AIC
backward_aic <- step(modelo_completo_step, 
                     direction = "backward", 
                     trace = FALSE)

cat("Variables seleccionadas:\n")
backward_vars <- names(coef(backward_aic))[-1]  # Excluir intercepto
cat(paste(backward_vars, collapse = ", "), "\n")
cat("AIC final:", AIC(backward_aic), "\n")
cat("Número de variables:", length(backward_vars), "\n\n")

# Resumen del modelo final
summary(backward_aic)
```

#### Stepwise Selection

```{r stepwise selection}
# Stepwise selection usando AIC
stepwise_aic <- step(modelo_inicial, 
                     scope = list(lower = modelo_inicial, upper = modelo_completo_step),
                     direction = "both", 
                     trace = FALSE)

cat("Variables seleccionadas:\n")
stepwise_vars <- names(coef(stepwise_aic))[-1]  # Excluir intercepto
cat(paste(stepwise_vars, collapse = ", "), "\n")
cat("AIC final:", AIC(stepwise_aic), "\n")
cat("Número de variables:", length(stepwise_vars), "\n\n")
```

### Comparación de los métodos automáticos

```{r comparacion metodos automaticos}
# Comparación de métodos automáticos
metodos_automaticos <- data.frame(
  Metodo = c("Forward", "Backward", "Stepwise"),
  N_Variables = c(length(forward_vars), length(backward_vars), length(stepwise_vars)),
  AIC = c(AIC(forward_aic), AIC(backward_aic), AIC(stepwise_aic)),
  R2_adj = c(summary(forward_aic)$adj.r.squared,
             summary(backward_aic)$adj.r.squared,
             summary(stepwise_aic)$adj.r.squared)
)

print(metodos_automaticos)
```

### Comparación de las variables seleccionadas

```{r comparacion seleccion}
# Crear matriz de comparación de variables seleccionadas
todas_vars <- names(df_mat)[-which(names(df_mat) == "G3")] ### df_mat --- train

comparacion_seleccion <- data.frame(
  Variable = todas_vars,
  Forward = todas_vars %in% forward_vars,
  Backward = todas_vars %in% backward_vars,
  Stepwise = todas_vars %in% stepwise_vars,
  Best_Subset_BIC = todas_vars %in% vars_mejor_bic,
  Best_Subset_Cp = todas_vars %in% vars_mejor_cp
)

print(comparacion_seleccion)
```

## Regularización

```{r regularizacion}
# Creamos las matrices
  # Usamos model.matrix para convertir las variables categóricas a 0 y 1
  # Hay que poner [, -1] para eliminar la columna de unos del intercepto que se crea
X <- model.matrix(G3 ~ ., data = df_mat)[, -1] # Variables predictoras
y <- df_mat$G3 # Variables respuesta

# División train/test para regularización
train_indices <- sample(1:nrow(X), 0.7 * nrow(X))
X_train <- X[train_indices, ]
y_train <- y[train_indices]
X_test <- X[-train_indices, ]
y_test <- y[-train_indices]

cat("Entrenamiento:", nrow(X_train), "observaciones\n")
cat("Prueba:", nrow(X_test), "observaciones\n")
cat("Variables predictoras:", ncol(X), "\n")
```

```{r lambda grid}
# Grid de valores lambda
lambda_grid <- 10^seq(10, -2, length = 100)
```

### Modelo Ridge

```{r ridge}
# Modelo Ridge (alpha = 0)
  # Para Ridge se usa alpha=0

# Ajustar Ridge regression
ridge_model <- glmnet(X_train, y_train, alpha = 0, lambda = lambda_grid) 

# Validación cruzada para seleccionar lambda óptimo
ridge_cv <- cv.glmnet(X_train, y_train, alpha = 0, lambda = lambda_grid, nfolds = 10) 

# Lambda óptimo
lambda_ridge_min <- ridge_cv$lambda.min
lambda_ridge_1se <- ridge_cv$lambda.1se

cat("Lambda mínimo:", lambda_ridge_min, "\n")
cat("Lambda 1SE:", lambda_ridge_1se, "\n")

# Predicciones en conjunto de prueba
ridge_pred_min <- predict(ridge_model, s = lambda_ridge_min, newx = X_test)
ridge_pred_1se <- predict(ridge_model, s = lambda_ridge_1se, newx = X_test)

# Métricas de rendimiento
ridge_rmse_min <- sqrt(mean((ridge_pred_min - y_test)^2))
ridge_rmse_1se <- sqrt(mean((ridge_pred_1se - y_test)^2))

cat("RMSE (lambda min):", round(ridge_rmse_min, 3), "\n")
cat("RMSE (lambda 1SE):", round(ridge_rmse_1se, 3), "\n")

# Coeficientes finales
ridge_coefs <- predict(ridge_model, type = "coefficients", s = lambda_ridge_min)[, 1]
print(round(ridge_coefs, 4))

# Gráfico de validación cruzada
plot(ridge_cv, main = "Validación Cruzada - Ridge Regression")
```

### Modelo Lasso

```{r lasso}
# Modelo Lasso (alpha = 1)
  # Para Lasso se usa alpha=1 (alpha=0 es para ridge)

# Ajustar Lasso regression
lasso_model <- glmnet(X_train, y_train, alpha = 1, lambda = lambda_grid) 

# Validación cruzada para seleccionar lambda óptimo
lasso_cv <- cv.glmnet(X_train, y_train, alpha = 1, lambda = lambda_grid, nfolds = 10) 

# Lambda óptimo
lambda_lasso_min <- lasso_cv$lambda.min
lambda_lasso_1se <- lasso_cv$lambda.1se

cat("Lambda mínimo:", lambda_lasso_min, "\n")
cat("Lambda 1SE:", lambda_lasso_1se, "\n")

# Predicciones en conjunto de prueba
lasso_pred_min <- predict(lasso_model, s = lambda_lasso_min, newx = X_test)
lasso_pred_1se <- predict(lasso_model, s = lambda_lasso_1se, newx = X_test)

# Métricas de rendimiento
lasso_rmse_min <- sqrt(mean((lasso_pred_min - y_test)^2))
lasso_rmse_1se <- sqrt(mean((lasso_pred_1se - y_test)^2))

cat("RMSE (lambda min):", round(lasso_rmse_min, 3), "\n")
cat("RMSE (lambda 1SE):", round(lasso_rmse_1se, 3), "\n")

# Coeficientes finales (Lasso puede hacer coeficientes = 0)
lasso_coefs <- predict(lasso_model, type = "coefficients", s = lambda_lasso_min)[, 1]
print(round(lasso_coefs, 4))

# Variables seleccionadas por Lasso
vars_lasso <- names(lasso_coefs[lasso_coefs != 0])[-1]  # Excluir intercepto
cat("\nVariables seleccionadas por Lasso:", paste(vars_lasso, collapse = ", "), "\n")
cat("Número de variables seleccionadas:", length(vars_lasso), "\n")

# Gráfico de validación cruzada
plot(lasso_cv, main = "Validación Cruzada - Lasso Regression")
```

### Elastic Net

```{r elastic net}
# Grid de valores alpha para Elastic Net
alpha_grid <- seq(0, 1, length = 11)

# Función para encontrar el mejor alpha
best_alpha_search <- function(alpha_val) {
  cv_result <- cv.glmnet(X_train, y_train, alpha = alpha_val, lambda = lambda_grid, nfolds = 10)
  return(data.frame(alpha = alpha_val, 
                   lambda_min = cv_result$lambda.min,
                   cvm_min = min(cv_result$cvm)))
}

# Buscar mejor alpha
alpha_results <- map_dfr(alpha_grid, best_alpha_search)
best_alpha <- alpha_results$alpha[which.min(alpha_results$cvm_min)]

cat("Mejor alpha:", best_alpha, "\n")

# Ajustar Elastic Net con mejor alpha
elastic_model <- glmnet(X_train, y_train, alpha = best_alpha, lambda = lambda_grid) 
elastic_cv <- cv.glmnet(X_train, y_train, alpha = best_alpha, lambda = lambda_grid, nfolds = 10)

lambda_elastic_min <- elastic_cv$lambda.min
cat("Lambda óptimo:", lambda_elastic_min, "\n")

# Predicciones en conjunto de prueba
elastic_pred <- predict(elastic_model, s = lambda_elastic_min, newx = X_test)
elastic_rmse <- sqrt(mean((elastic_pred - y_test)^2))

cat("RMSE:", round(elastic_rmse, 3), "\n")

# Coeficientes finales
elastic_coefs <- predict(elastic_model, type = "coefficients", s = lambda_elastic_min)[, 1]
print(round(elastic_coefs, 4))

# Variables seleccionadas por Elastic Net
vars_elastic <- names(elastic_coefs[abs(elastic_coefs) > 1e-6])[-1]  # Excluir intercepto
cat("\nVariables seleccionadas por Elastic Net:", paste(vars_elastic, collapse = ", "), "\n")
cat("Número de variables seleccionadas:", length(vars_elastic), "\n")
```

### Comparación de los métodos de regularización

```{r comparacion regularizacion}
# Comparar todos los métodos de regularización
comparacion_reg <- data.frame(
  Metodo = c("Ridge (min)", "Ridge (1SE)", "Lasso (min)", "Lasso (1SE)", "Elastic Net"),
  RMSE = c(ridge_rmse_min, ridge_rmse_1se, lasso_rmse_min, lasso_rmse_1se, elastic_rmse),
  N_Variables = c(sum(abs(ridge_coefs[-1]) > 1e-6),
                  sum(abs(predict(ridge_model, type = "coefficients", s = lambda_ridge_1se)[-1, 1]) > 1e-6),
                  length(vars_lasso),
                  sum(abs(predict(lasso_model, type = "coefficients", s = lambda_lasso_1se)[-1, 1]) > 1e-6),
                  length(vars_elastic))
) # [-1, 1] para quitar el intercepto (-1)

print(comparacion_reg)

# Gráfico de comparación
ggplot(comparacion_reg, aes(x = N_Variables, y = RMSE, color = Metodo)) +
  geom_point(size = 4) +
  geom_text(aes(label = Metodo), hjust = 0, vjust = -0.5, size = 3) +
  labs(title = "Comparación de Métodos de Regularización",
       x = "Número de Variables Efectivas", 
       y = "RMSE en Conjunto de Prueba") +
  theme_minimal() +
  theme(legend.position = "none")
```

## Modelos no lineales

## Transformación de variables (si aplica)