---
title: "ejercicio3_modelos"
format: html
editor: visual
---

```{r preparacion-merge}
# Carga de librerías esenciales
library(tidyverse)
library(caret)     # Partición de datos
library(corrplot)  # Visualización de correlaciones
library(gridExtra) # Composición de gráficos
library(knitr)     # Generación de tablas
library(moments)   # Asimetría y Curtosis

# Lectura de los datos
d_mat <- read.csv("student-mat.csv", sep=";", stringsAsFactors = TRUE)
d_por <- read.csv("student-por.csv", sep=";", stringsAsFactors = TRUE)

# Integración (Merge)
df_total <- merge(d_mat, d_por, 
                  by=c("school","sex","age","address","famsize",
                       "Pstatus","Medu","Fedu","Mjob","Fjob",
                       "reason","nursery","internet"))

cat("Total de estudiantes matriculados simultáneamente en ambas materias:", nrow(df_total), "\n")
```

```{r}
# Comprobación de NAs
cat("Total de valores perdidos (NAs) en el dataset integrado:", sum(is.na(df_total)), "\n")

# Agrupamos nivel 0 y 1 porque hay muy pocos casos de nivel 0
df_total <- df_total %>%
  mutate(Medu = ifelse(Medu == 0, 1, Medu),
         Fedu = ifelse(Fedu == 0, 1, Fedu))
# ------------------------------------

# Ahora ya podemos convertir a factores con seguridad
vars_ordinales <- c("Medu", "Fedu", 
                    "traveltime.x", "traveltime.y",
                    "studytime.x", "studytime.y",
                    "famrel.x", "famrel.y", 
                    "freetime.x", "freetime.y", 
                    "goout.x", "goout.y", 
                    "Dalc.x", "Dalc.y", 
                    "Walc.x", "Walc.y", 
                    "health.x", "health.y")

df_total <- df_total %>%
  mutate(across(all_of(vars_ordinales), as.factor))
```

```{r}
set.seed(2026) # Semilla de reproducibilidad

# 1. Extracción del conjunto de Test (20%)
idx_test <- createDataPartition(df_total$G3.x, p = 0.2, list = FALSE)
test_set <- df_total[idx_test, ]
temp_set <- df_total[-idx_test, ]

# 2. Del 80% restante, extraemos un 25% para Validación
idx_val <- createDataPartition(temp_set$G3.x, p = 0.25, list = FALSE)
val_set <- temp_set[idx_val, ]
train_set <- temp_set[-idx_val, ]

# Tabla resumen
resumen_particion <- data.frame(
  Conjunto = c("Entrenamiento", "Validación", "Prueba"),
  Observaciones = c(nrow(train_set), nrow(val_set), nrow(test_set)),
  Proporcion = c("60%", "20%", "20%")
)
kable(resumen_particion, caption = "Distribución del tamaño de la muestra")
```

# Modelo de regresión lineal múltiple

```{r librerias}
# Cargar librerías

library(tidyverse)
library(MASS)         # Para métodos stepwise
library(car)          # Para VIF y diagnósticos
library(corrplot)     # Para matrices de correlación
library(broom)        # Para resultados ordenados
library(GGally)       # Para gráficos de pares
library(glmnet)       # Para regularización
library(ggplot2)      # Para visualización
library(leaps)        # Para best subset selection
library(gridExtra)    # Para múltiples gráficos
library(lmtest)
library(knitr)

set.seed(123)
```

## Selección de variables y regularización

Vamos a seleccionar el mejor subconjunto de variables.

### Selección de variables

#### Métodos de selección exhaustiva

Primero vamos a hacerlo a partir de métodos de selección exhaustiva, a partir de "Best Subset Selection".

```{r}
train_limpio <- train_set %>% 
  dplyr::select(-ends_with(".y"))

test_limpio <- test_set %>% 
  dplyr::select(-ends_with(".y"))
```

##### Best Subset Selection

Hemos descartado realizar la "Best Subset Selection" debido a su complejidad computacional. Este método lo que hace es evaluar todas las combinaciones posibles de predictores, creciendo exponencialmente ($2^p$ modelos posibles), y como nuestro modelo tiene 33 variables en total falla debido al tamaño, ya que habría $2^{33}$ modelos posibles.

#### Métodos automáticos

Ahora vamos a hacerlo con métodos automáticos paso a paso.

```{r modelos seleccion}
# Modelo inicial
modelo_inicial <- lm(G3.x ~ 1, data = train_limpio)

# Modelo completo
modelo_completo_step <- lm(G3.x ~ ., data = train_limpio)
```

##### Forward Selection

```{r forward selection}
# Forward selection usando AIC
forward_aic <- step(modelo_inicial, 
                    scope = list(lower = modelo_inicial, upper = modelo_completo_step),
                    direction = "forward", 
                    trace = FALSE)

cat("Variables seleccionadas:\n")
forward_vars <- names(coef(forward_aic))[-1]  # Excluir intercepto
cat(paste(forward_vars, collapse = ", "), "\n")
cat("AIC final:", AIC(forward_aic), "\n")
cat("Número de variables:", length(forward_vars), "\n\n")

# Resumen del modelo final
summary(forward_aic)
```

##### Backward Elimination

```{r backward elimination}
# Backward elimination usando AIC
backward_aic <- step(modelo_completo_step, 
                     direction = "backward", 
                     trace = FALSE)

cat("Variables seleccionadas:\n")
backward_vars <- names(coef(backward_aic))[-1]  # Excluir intercepto
cat(paste(backward_vars, collapse = ", "), "\n")
cat("AIC final:", AIC(backward_aic), "\n")
cat("Número de variables:", length(backward_vars), "\n\n")

# Resumen del modelo final
summary(backward_aic)
```

##### Stepwise Selection

```{r stepwise selection}
# Stepwise selection usando AIC
stepwise_aic <- step(modelo_inicial, 
                     scope = list(lower = modelo_inicial, upper = modelo_completo_step),
                     direction = "both", 
                     trace = FALSE)

cat("Variables seleccionadas:\n")
stepwise_vars <- names(coef(stepwise_aic))[-1]  # Excluir intercepto
cat(paste(stepwise_vars, collapse = ", "), "\n")
cat("AIC final:", AIC(stepwise_aic), "\n")
cat("Número de variables:", length(stepwise_vars), "\n\n")
```

#### Comparación de los métodos automáticos

```{r comparacion metodos automaticos}
# Comparación de métodos automáticos
metodos_automaticos <- data.frame(
  Metodo = c("Forward", "Backward", "Stepwise"),
  N_Variables = c(length(forward_vars), length(backward_vars), length(stepwise_vars)),
  AIC = c(AIC(forward_aic), AIC(backward_aic), AIC(stepwise_aic)),
  R2_adj = c(summary(forward_aic)$adj.r.squared,
             summary(backward_aic)$adj.r.squared,
             summary(stepwise_aic)$adj.r.squared)
)

print(metodos_automaticos)
```

Como se puede observar en la tabla, los tres métodos muestran los mismos resultados. Dado que el R2 ajustado es 0.834427, significa que con nuestro modelo queda explicada el 83.44% de la variabilidad total.

#### Comparación de las variables seleccionadas

```{r comparacion seleccion}
# Crear matriz de comparación de variables seleccionadas
todas_vars <- names(df_mat)[-which(names(df_mat) == "G3")] ### df_mat --- train

comparacion_seleccion <- data.frame(
  Variable = todas_vars,
  Forward = todas_vars %in% forward_vars,
  Backward = todas_vars %in% backward_vars,
  Stepwise = todas_vars %in% stepwise_vars,
  Best_Subset_BIC = todas_vars %in% vars_mejor_bic,
  Best_Subset_Cp = todas_vars %in% vars_mejor_cp
)

print(comparacion_seleccion)
```

En este caso se observa que todos los métodos descartaron todas las variables excepto la variable edad.

### Regularización

```{r regularizacion}
# Creamos las matrices
  # Usamos model.matrix para convertir las variables categóricas a 0 y 1
  # Hay que poner [, -1] para eliminar la columna de unos del intercepto que se crea
X_train <- model.matrix(G3.x ~ ., data = train_limpio)[, -1] # Variables predictoras
y_train <- train_limpio$G3.x # Variables respuesta

X_test <- model.matrix(G3.x ~ ., data = test_limpio)[, -1] # Variables predictoras
y_test <- test_limpio$G3.x # Variables respuesta

cat("Entrenamiento:", nrow(X_train), "observaciones\n")
cat("Prueba:", nrow(X_test), "observaciones\n")
cat("Variables predictoras:", ncol(X_train), "\n")
```

```{r lambda grid}
# Grid de valores lambda
lambda_grid <- 10^seq(10, -2, length = 100)
```

#### Modelo Ridge

```{r ridge}
# Modelo Ridge (alpha = 0)
  # Para Ridge se usa alpha=0

# Ajustar Ridge regression
ridge_model <- glmnet(X_train, y_train, alpha = 0, lambda = lambda_grid) 

# Validación cruzada para seleccionar lambda óptimo
ridge_cv <- cv.glmnet(X_train, y_train, alpha = 0, lambda = lambda_grid, nfolds = 10) 

# Lambda óptimo
lambda_ridge_min <- ridge_cv$lambda.min
lambda_ridge_1se <- ridge_cv$lambda.1se

cat("Lambda mínimo:", lambda_ridge_min, "\n")
cat("Lambda 1SE:", lambda_ridge_1se, "\n")

# Predicciones en conjunto de prueba
ridge_pred_min <- predict(ridge_model, s = lambda_ridge_min, newx = X_test)
ridge_pred_1se <- predict(ridge_model, s = lambda_ridge_1se, newx = X_test)

# Métricas de rendimiento
ridge_rmse_min <- sqrt(mean((ridge_pred_min - y_test)^2))
ridge_rmse_1se <- sqrt(mean((ridge_pred_1se - y_test)^2))

cat("RMSE (lambda min):", round(ridge_rmse_min, 3), "\n")
cat("RMSE (lambda 1SE):", round(ridge_rmse_1se, 3), "\n")

# Coeficientes finales
ridge_coefs <- predict(ridge_model, type = "coefficients", s = lambda_ridge_min)[, 1]
print(round(ridge_coefs, 4))

# Gráfico de validación cruzada
plot(ridge_cv, main = "Validación Cruzada - Ridge Regression")
```

#### Modelo Lasso

```{r lasso}
# Modelo Lasso (alpha = 1)
  # Para Lasso se usa alpha=1 (alpha=0 es para ridge)

# Ajustar Lasso regression
lasso_model <- glmnet(X_train, y_train, alpha = 1, lambda = lambda_grid) 

# Validación cruzada para seleccionar lambda óptimo
lasso_cv <- cv.glmnet(X_train, y_train, alpha = 1, lambda = lambda_grid, nfolds = 10) 

# Lambda óptimo
lambda_lasso_min <- lasso_cv$lambda.min
lambda_lasso_1se <- lasso_cv$lambda.1se

cat("Lambda mínimo:", lambda_lasso_min, "\n")
cat("Lambda 1SE:", lambda_lasso_1se, "\n")

# Predicciones en conjunto de prueba
lasso_pred_min <- predict(lasso_model, s = lambda_lasso_min, newx = X_test)
lasso_pred_1se <- predict(lasso_model, s = lambda_lasso_1se, newx = X_test)

# Métricas de rendimiento
lasso_rmse_min <- sqrt(mean((lasso_pred_min - y_test)^2))
lasso_rmse_1se <- sqrt(mean((lasso_pred_1se - y_test)^2))

cat("RMSE (lambda min):", round(lasso_rmse_min, 3), "\n")
cat("RMSE (lambda 1SE):", round(lasso_rmse_1se, 3), "\n")

# Coeficientes finales (Lasso puede hacer coeficientes = 0)
lasso_coefs <- predict(lasso_model, type = "coefficients", s = lambda_lasso_min)[, 1]
print(round(lasso_coefs, 4))

# Variables seleccionadas por Lasso
vars_lasso <- names(lasso_coefs[lasso_coefs != 0])[-1]  # Excluir intercepto
cat("\nVariables seleccionadas por Lasso:", paste(vars_lasso, collapse = ", "), "\n")
cat("Número de variables seleccionadas:", length(vars_lasso), "\n")

# Gráfico de validación cruzada
plot(lasso_cv, main = "Validación Cruzada - Lasso Regression")
```

#### Elastic Net

```{r elastic net}
# Grid de valores alpha para Elastic Net
alpha_grid <- seq(0, 1, length = 11)

# Función para encontrar el mejor alpha
best_alpha_search <- function(alpha_val) {
  cv_result <- cv.glmnet(X_train, y_train, alpha = alpha_val, lambda = lambda_grid, nfolds = 10)
  return(data.frame(alpha = alpha_val, 
                   lambda_min = cv_result$lambda.min,
                   cvm_min = min(cv_result$cvm)))
}

# Buscar mejor alpha
alpha_results <- map_dfr(alpha_grid, best_alpha_search)
best_alpha <- alpha_results$alpha[which.min(alpha_results$cvm_min)]

cat("Mejor alpha:", best_alpha, "\n")

# Ajustar Elastic Net con mejor alpha
elastic_model <- glmnet(X_train, y_train, alpha = best_alpha, lambda = lambda_grid) 
elastic_cv <- cv.glmnet(X_train, y_train, alpha = best_alpha, lambda = lambda_grid, nfolds = 10)

lambda_elastic_min <- elastic_cv$lambda.min
cat("Lambda óptimo:", lambda_elastic_min, "\n")

# Predicciones en conjunto de prueba
elastic_pred <- predict(elastic_model, s = lambda_elastic_min, newx = X_test)
elastic_rmse <- sqrt(mean((elastic_pred - y_test)^2))

cat("RMSE:", round(elastic_rmse, 3), "\n")

# Coeficientes finales
elastic_coefs <- predict(elastic_model, type = "coefficients", s = lambda_elastic_min)[, 1]
print(round(elastic_coefs, 4))

# Variables seleccionadas por Elastic Net
vars_elastic <- names(elastic_coefs[abs(elastic_coefs) > 1e-6])[-1]  # Excluir intercepto
cat("\nVariables seleccionadas por Elastic Net:", paste(vars_elastic, collapse = ", "), "\n")
cat("Número de variables seleccionadas:", length(vars_elastic), "\n")
```

#### Comparación de los métodos de regularización

```{r comparacion regularizacion}
# Comparar todos los métodos de regularización
comparacion_reg <- data.frame(
  Metodo = c("Ridge (min)", "Ridge (1SE)", "Lasso (min)", "Lasso (1SE)", "Elastic Net"),
  RMSE = c(ridge_rmse_min, ridge_rmse_1se, lasso_rmse_min, lasso_rmse_1se, elastic_rmse),
  N_Variables = c(sum(abs(ridge_coefs[-1]) > 1e-6),
                  sum(abs(predict(ridge_model, type = "coefficients", s = lambda_ridge_1se)[-1, 1]) > 1e-6),
                  length(vars_lasso),
                  sum(abs(predict(lasso_model, type = "coefficients", s = lambda_lasso_1se)[-1, 1]) > 1e-6),
                  length(vars_elastic))
) # [-1, 1] para quitar el intercepto (-1)

print(comparacion_reg)

# Gráfico de comparación
ggplot(comparacion_reg, aes(x = N_Variables, y = RMSE, color = Metodo)) +
  geom_point(size = 4) +
  geom_text(aes(label = Metodo), hjust = 0, vjust = -0.5, size = 3) +
  labs(title = "Comparación de Métodos de Regularización",
       x = "Número de Variables Efectivas", 
       y = "RMSE en Conjunto de Prueba") +
  theme_minimal() +
  theme(legend.position = "none")
```

Tras comparar los tres métodos de regularización, el modelo Ridge es el que menor error cuadrático ha obtenido (con un 2.47). Sin embargo, este modelo utiliza 41 variables, mientras que el modelo Lasso (que tiene un error igual a 2.5), únicamente mantiene 3 variables. Por lo que el mejor modelo es el modelo Lasso, debido a su simplicidad.

## Modelos no lineales y transformación de variables

### Modelos no lineales

En el método de Stepwise se queda con 9 variables, que son "G2", "famrel", "absences", "G1", "age", "activities", "Walc", "romantic" y "school", donde las variables numéricas son "G2", "famrel", "absences", "G1", "age" y "Walc". Por lo que en primer lugar vamos a visualizar la relación de todas estas variables frente a G3.

```{r modelos no lineales, warning=FALSE}
#| fig-width: 10
#| fig-height: 8
modelo_lineal <- lm(G3.x ~ G1.x + G2.x + famrel.x + absences.x + age +  Walc.x, data = train_limpio)

car::crPlots(modelo_lineal)
```

En cuanto a la no linealidad para estas variables, para "G1", "G2" y "age" se puede ver que la línea rosa está prácticamnenete superpuesto a la línea azul, lo que indica que existe una relación de linealidad.

En las gráficas de "famrel" y "Walc", en las cajas se puede ver que la línea negra está casi a la misma altura.

Sin embargo, en la gráfica de "absences" hay una acumulación de puntos a la izquierda, donde la línea rosa está superpuesta a la azul, pero hay un punto en el que la azul comienza a ascender mientras que la rosa no.

### Transformación de variables

Dado que la única variable que nos puede dar problemas es "absences", vamos a hacer la transformación con ella.

#### Transformación Box-Cox

La transformación Box-Cox nos sirve para optimizar el parámetro de transformación $\lambda$. Lo que hace esta transformación es encontrar el valor $\lambda$ que mejor normaliza los datos. Y según el valor que salga significa que se debe hacer una transformaciíon u otra.

Si $\lambda = 1$, no hay transformación. Si $\lambda = 0.5$, transformación de raíz cuadrada. Si $\lambda = 0$, transformación logarítmica. Si $\lambda = -1$, transformación inversa.

```{r  transformación Box-Cox}
# Preparamos los datos
datos_bc <- data.frame(
  x = train_limpio$absences.x + 1,
  y = train_limpio$G3.x + 1
)

# Análisis de distribución original
p1 <- ggplot(datos_bc, aes(x = y)) +
  geom_histogram(bins = 20, alpha = 0.7, fill = "lightblue", color = "black") +
  labs(title = "Distribución Original de Y", x = "Y", y = "Frecuencia") +
  theme_minimal()

p2 <- ggplot(datos_bc, aes(sample = y)) +
  stat_qq() +
  stat_qq_line(color = "red") +
  labs(title = "Q-Q Plot Original", x = "Cuantiles Teóricos", y = "Cuantiles Muestra") +
  theme_minimal()

grid.arrange(p1, p2, ncol = 2)

# Aplicamos transformación Box-Cox
modelo_bc_orig <- lm(y ~ x, data = datos_bc)

# Buscamos lambda óptimo
bc_result <- boxcox(modelo_bc_orig, plotit = TRUE)
lambda_optimo <- bc_result$x[which.max(bc_result$y)]
cat("Lambda óptimo:", round(lambda_optimo, 4), "\n")

# Interpretar lambda
if(abs(lambda_optimo - 1) < 0.1) {
  cat("Interpretación: Sin transformación (λ ≈ 1)\n")
} else if(abs(lambda_optimo - 0.5) < 0.1) {
  cat("Interpretación: Transformación de raíz cuadrada (λ ≈ 0.5)\n")
} else if(abs(lambda_optimo - 0) < 0.1) {
  cat("Interpretación: Transformación logarítmica (λ ≈ 0)\n")
} else if(abs(lambda_optimo - (-1)) < 0.1) {
  cat("Interpretación: Transformación inversa (λ ≈ -1)\n")
} else {
  cat("Interpretación: Transformación de potencia con λ =", round(lambda_optimo, 3), "\n")
}

# Aplicar transformación
if(abs(lambda_optimo) < 0.01) {
  datos_bc$y_bc <- log(datos_bc$y)
} else {
  datos_bc$y_bc <- (datos_bc$y^lambda_optimo - 1) / lambda_optimo
}

# Modelo con variable transformada
modelo_bc_trans <- lm(y_bc ~ x, data = datos_bc)

# Comparar modelos
cat("R² original:", round(summary(modelo_bc_orig)$r.squared, 4), "\n")
cat("R² transformado:", round(summary(modelo_bc_trans)$r.squared, 4), "\n")

# Tests de normalidad
shapiro.test(residuals(modelo_bc_orig))
shapiro.test(residuals(modelo_bc_trans))
```

Como nos ha salido que $\lambda = 1.2323$, al estar el valor cerca del uno, quiere decir que no se tiene que llevar a cabo ninguna transformación.
