---
title: "ejercicio3_modelos"
format: html
editor: visual
---

```{r}
#| label: carga-datos
#| message: false
library(tidyverse)
library(corrplot)

# Cargamos el dataset de la carpeta local 'datos'
df_mat <- read.csv("datos/student-mat.csv", sep = ";")

# Verificamos si hay valores nulos para asegurar la calidad del modelo
sum(is.na(df_mat))
```

# Selección de variables y regularización

```{r librerias}
# Cargar librerías

library(tidyverse)
library(MASS)         # Para métodos stepwise
library(car)          # Para VIF y diagnósticos
library(corrplot)     # Para matrices de correlación
library(broom)        # Para resultados ordenados
library(GGally)       # Para gráficos de pares
library(glmnet)       # Para regularización
library(ggplot2)      # Para visualización
library(leaps)        # Para best subset selection
library(gridExtra)    # Para múltiples gráficos

set.seed(123)
```

## Selección de variables

Vamos a seleccionar el mejor subconjunto de variables.

Primero vamos a hacerlo a partir de métodos de selección exhaustiva, a partir de "Best Subset Selection".

```{r best subset selection}
# Realizar best subset selection (evaluamos hasta 15 variables)
best_subset <- regsubsets(G3 ~ ., data = df_mat, nvmax = 15)
subset_summary <- summary(best_subset)

# Crear dataframe con resultados
subset_results <- data.frame(
  n_vars = 1:15,
  RSS = subset_summary$rss,
  R2 = subset_summary$rsq,
  R2_adj = subset_summary$adjr2,
  Cp = subset_summary$cp,
  BIC = subset_summary$bic
  )
  
print(subset_results)

# Identificar mejores modelos
mejor_r2_adj_idx <- which.max(subset_results$R2_adj)
mejor_cp_idx <- which.min(subset_results$Cp)
mejor_bic_idx <- which.min(subset_results$BIC)

cat("Mejor R² ajustado:", mejor_r2_adj_idx, "variables\n")
cat("Mejor Cp:", mejor_cp_idx, "variables\n")
cat("Mejor BIC:", mejor_bic_idx, "variables\n")

# Variables en cada modelo óptimo
cat("Modelo con mejor R² ajustado (", mejor_r2_adj_idx, "vars):\n")
vars_mejor_r2 <- names(which(subset_summary$which[mejor_r2_adj_idx, -1]))
cat(paste(vars_mejor_r2, collapse = ", "), "\n\n")

cat("Modelo con mejor Cp (", mejor_cp_idx, "vars):\n")
vars_mejor_cp <- names(which(subset_summary$which[mejor_cp_idx, -1]))
cat(paste(vars_mejor_cp, collapse = ", "), "\n\n")

cat("Modelo con mejor BIC (", mejor_bic_idx, "vars):\n")
vars_mejor_bic <- names(which(subset_summary$which[mejor_bic_idx, -1]))
cat(paste(vars_mejor_bic, collapse = ", "), "\n")
```

```{r}
# Gráfico de R² ajustado
p1 <- ggplot(subset_results, aes(x = n_vars, y = R2_adj)) +
  geom_point(color = "blue", size = 2) +
  geom_line(color = "blue") +
  geom_point(aes(x = mejor_r2_adj_idx, y = R2_adj[mejor_r2_adj_idx]), 
             color = "red", size = 4) +
  labs(title = "R² Ajustado - Best Subset",
       x = "Número de Variables", y = "R² Ajustado") +
  theme_minimal()

# Gráfico de Cp
p2 <- ggplot(subset_results, aes(x = n_vars, y = Cp)) +
  geom_point(color = "purple", size = 2) +
  geom_line(color = "purple") +
  geom_abline(intercept = 1, slope = 1, color = "red", linetype = "dashed") +
  geom_point(aes(x = mejor_cp_idx, y = Cp[mejor_cp_idx]), 
             color = "red", size = 4) +
  labs(title = "Cp de Mallows - Best Subset",
       x = "Número de Variables", y = "Cp") +
  theme_minimal()

# Gráfico de BIC
p3 <- ggplot(subset_results, aes(x = n_vars, y = BIC)) +
  geom_point(color = "green", size = 2) +
  geom_line(color = "green") +
  geom_point(aes(x = mejor_bic_idx, y = BIC[mejor_bic_idx]), 
             color = "red", size = 4) +
  labs(title = "BIC - Best Subset",
       x = "Número de Variables", y = "BIC") +
  theme_minimal()

# Mostrar gráficos
grid.arrange(p1, p2, p3, ncol = 2)
```

Ahora vamos a hacerlo con métodos automáticos paso a paso.

Forward Selection:

```{r seleccion}
# Modelo inicial
modelo_inicial <- lm(G3 ~ 1, data = df_mat)

# Modelo completo
modelo_completo_step <- lm(G3 ~ ., data = df_mat)

# Forward selection usando AIC
forward_aic <- step(modelo_inicial, 
                    scope = list(lower = modelo_inicial, upper = modelo_completo_step),
                    direction = "forward", 
                    trace = FALSE)

cat("Variables seleccionadas:\n")
forward_vars <- names(coef(forward_aic))[-1]  # Excluir intercepto
cat(paste(forward_vars, collapse = ", "), "\n")
cat("AIC final:", AIC(forward_aic), "\n")
cat("Número de variables:", length(forward_vars), "\n\n")

# Resumen del modelo final
summary(forward_aic)
```

Backward Elimination:

```{r}
# Backward elimination usando AIC
backward_aic <- step(modelo_completo_step, 
                     direction = "backward", 
                     trace = FALSE)

cat("Variables seleccionadas:\n")
backward_vars <- names(coef(backward_aic))[-1]  # Excluir intercepto
cat(paste(backward_vars, collapse = ", "), "\n")
cat("AIC final:", AIC(backward_aic), "\n")
cat("Número de variables:", length(backward_vars), "\n\n")

# Resumen del modelo final
summary(backward_aic)
```

Stepwise Selection:

```{r}
# Stepwise selection usando AIC
stepwise_aic <- step(modelo_inicial, 
                     scope = list(lower = modelo_inicial, upper = modelo_completo_step),
                     direction = "both", 
                     trace = FALSE)

cat("Variables seleccionadas:\n")
stepwise_vars <- names(coef(stepwise_aic))[-1]  # Excluir intercepto
cat(paste(stepwise_vars, collapse = ", "), "\n")
cat("AIC final:", AIC(stepwise_aic), "\n")
cat("Número de variables:", length(stepwise_vars), "\n\n")
```

Comparamos los métodos automáticos:

```{r}
# Comparación de métodos automáticos
metodos_automaticos <- data.frame(
  Metodo = c("Forward", "Backward", "Stepwise"),
  N_Variables = c(length(forward_vars), length(backward_vars), length(stepwise_vars)),
  AIC = c(AIC(forward_aic), AIC(backward_aic), AIC(stepwise_aic)),
  R2_adj = c(summary(forward_aic)$adj.r.squared,
             summary(backward_aic)$adj.r.squared,
             summary(stepwise_aic)$adj.r.squared)
)

print(metodos_automaticos)
```

Comparamos las variables seleecionadas:

```{r}
# Crear matriz de comparación de variables seleccionadas
todas_vars <- names(df_mat)[-which(names(df_mat) == "G3")]

comparacion_seleccion <- data.frame(
  Variable = todas_vars,
  Forward = todas_vars %in% forward_vars,
  Backward = todas_vars %in% backward_vars,
  Stepwise = todas_vars %in% stepwise_vars,
  Best_Subset_BIC = todas_vars %in% vars_mejor_bic,
  Best_Subset_Cp = todas_vars %in% vars_mejor_cp
)

print(comparacion_seleccion)
```

## Regularización

Aplicaremos dos métodos de regularización: Lasso y Ridge.

```{r regularizacion}
# Creamos las matrices
  # Usamos model.matrix para convertir las variables categóricas a 0 y 1
  # Hay que poner [, -1] para eliminar la columna de unos del intercepto que se crea
X <- model.matrix(G3 ~ ., data = df_mat)[, -1] # Variables predictoras
y <- df_mat$G3 # Variables respuesta
```

**Modelo Lasso:**

```{r lasso}
# Modelo Lasso (alpha = 1)
  # Para Lasso se usa alpha=1 (alpha=0 es para ridge)

# Ajustar Lasso regression
lasso_model <- glmnet(X, y, alpha = 1, lambda = lambda_grid)

# Validación cruzada para seleccionar lambda óptimo
lasso_cv <- cv.glmnet(X, y, alpha = 1, lambda = lambda_grid, nfolds = 10)

# Lambda óptimo
lambda_lasso_min <- lasso_cv$lambda.min
lambda_lasso_1se <- lasso_cv$lambda.1se

cat("Lambda mínimo:", lambda_lasso_min, "\n")
cat("Lambda 1SE:", lambda_lasso_1se, "\n")

# Predicciones en conjunto de prueba

# Métricas de rendimiento

# Coeficientes finales (Lasso puede hacer coeficientes = 0)
lasso_coefs <- predict(lasso_model, type = "coefficients", s = lambda_lasso_min)[, 1]
print(round(lasso_coefs, 4))

# Variables seleccionadas por Lasso
vars_lasso <- names(lasso_coefs[lasso_coefs != 0])[-1]  # Excluir intercepto
cat("\nVariables seleccionadas por Lasso:", paste(vars_lasso, collapse = ", "), "\n")
cat("Número de variables seleccionadas:", length(vars_lasso), "\n")

# Gráfico de validación cruzada
plot(lasso_cv, main = "Validación Cruzada - Lasso Regression")
```

En el resultado que nos ha dado se pueden ver puntos en muchas de las variables, esto quiere decir que el algoritmo ha determinado que son irrelevantes y, por lo tanto, las ha eliminado del modelo.

```{r visualizar lasso}
plot(modelo_lasso)
```

En este gráfico se puede ver cómo evoluciona el error a medida que cambia lambda, es decir, el nivel de penalización.

En el eje Y se muestra el error cuadrático medio (MSE), que interpreta cuánto se equivoca el modelo al predecir la nota de los estudiantes. Lo que se busca es que este valor sea lo más bajo posible, ya que cuanto menos es el error mayor es el rendimiento del modelo. 

Y en el eje X se encuentra el logaritmo negativo del parámetro lambda. Como se puede ver, cuanto más nos movemos a la derecha, el valor de lambda disminuye, lo que quiere decir que hay menor penalización.

En el eje superior aparecen una serie de números enteros, que indican el número de variables que tienen un coeficiente distinto de cero. Como se puede observar, a medida que nos movemos hacia la izquierda, como hay mayor penalización y por lo tanto el modelo es más restrictivo, lo que hace es que se eliminen variables y haya menos valores con coeficiente distinto de cero, pero esto hace que el error pueda aumentar.

Por último, también hay dos líneas verticales. La de la izquierda representa el lambda que minimiza el error, que es la que antes hemos puesto como "lambda.min", mientras que la de la derecha indica el modelo más restrictivo, es decir, con el lambda más grande, que a su vez mantiene el error dentro de un margen apropiado.

**Modelo Ridge:**

```{r ridge}
# Modelo Ridge (alpha = 0)
  # Para Ridge se usa alpha=0

# Grid de valores lambda
lambda_grid <- 10^seq(10, -2, length = 100)

# Ajustar Ridge regression
ridge_model <- glmnet(X, y, alpha = 0, lambda = lambda_grid)

# Validación cruzada para seleccionar lambda óptimo
ridge_cv <- cv.glmnet(X, y, alpha = 0, lambda = lambda_grid, nfolds = 10)

# Lambda óptimo
lambda_ridge_min <- ridge_cv$lambda.min
lambda_ridge_1se <- ridge_cv$lambda.1se

cat("Lambda mínimo:", lambda_ridge_min, "\n")
cat("Lambda 1SE:", lambda_ridge_1se, "\n")

# Predicciones en conjunto de prueba

# Métricas de rendimiento

# Coeficientes finales
ridge_coefs <- predict(ridge_model, type = "coefficients", s = lambda_ridge_min)[, 1]
print(round(ridge_coefs, 4))

# Gráfico de validación cruzada
plot(ridge_cv, main = "Validación Cruzada - Ridge Regression")
```

```{r visualizar ridge}
plot(modelo_ridge)
```