---
title: "ejercicio3_modelos"
format: html
editor: visual
---

```{r}
#| label: carga-datos
#| message: false
library(tidyverse)
library(corrplot)

# Cargamos el dataset de la carpeta local 'datos'
df_mat <- read.csv("datos/student-mat.csv", sep = ";")

# Verificamos si hay valores nulos para asegurar la calidad del modelo
sum(is.na(df_mat))
```

# Modelo de regresión lineal múltiple

```{r librerias}
# Cargar librerías

library(tidyverse)
library(MASS)         # Para métodos stepwise
library(car)          # Para VIF y diagnósticos
library(corrplot)     # Para matrices de correlación
library(broom)        # Para resultados ordenados
library(GGally)       # Para gráficos de pares
library(glmnet)       # Para regularización
library(ggplot2)      # Para visualización
library(leaps)        # Para best subset selection
library(gridExtra)    # Para múltiples gráficos
library(lmtest)
library(knitr)

set.seed(123)
```

## Selección de variables

Vamos a seleccionar el mejor subconjunto de variables.

### Métodos de selección exhaustiva

Primero vamos a hacerlo a partir de métodos de selección exhaustiva, a partir de "Best Subset Selection".

#### Best Subset Selection

```{r best subset selection}
# Realizar best subset selection (evaluamos hasta 15 variables)
best_subset <- regsubsets(G3 ~ ., data = df_mat, nvmax = 15) ### df_mat --- train
subset_summary <- summary(best_subset)

# Crear dataframe con resultados
subset_results <- data.frame(
  n_vars = 1:15,
  RSS = subset_summary$rss,
  R2 = subset_summary$rsq,
  R2_adj = subset_summary$adjr2,
  Cp = subset_summary$cp,
  BIC = subset_summary$bic
  )
  
print(subset_results)

# Identificar mejores modelos
mejor_r2_adj_idx <- which.max(subset_results$R2_adj)
mejor_cp_idx <- which.min(subset_results$Cp)
mejor_bic_idx <- which.min(subset_results$BIC)

cat("Mejor R² ajustado:", mejor_r2_adj_idx, "variables\n")
cat("Mejor Cp:", mejor_cp_idx, "variables\n")
cat("Mejor BIC:", mejor_bic_idx, "variables\n")

# Variables en cada modelo óptimo
cat("Modelo con mejor R² ajustado (", mejor_r2_adj_idx, "vars):\n")
vars_mejor_r2 <- names(which(subset_summary$which[mejor_r2_adj_idx, -1]))
cat(paste(vars_mejor_r2, collapse = ", "), "\n\n")

cat("Modelo con mejor Cp (", mejor_cp_idx, "vars):\n")
vars_mejor_cp <- names(which(subset_summary$which[mejor_cp_idx, -1]))
cat(paste(vars_mejor_cp, collapse = ", "), "\n\n")

cat("Modelo con mejor BIC (", mejor_bic_idx, "vars):\n")
vars_mejor_bic <- names(which(subset_summary$which[mejor_bic_idx, -1]))
cat(paste(vars_mejor_bic, collapse = ", "), "\n")
```

```{r}
# Gráfico de R² ajustado
p1 <- ggplot(subset_results, aes(x = n_vars, y = R2_adj)) +
  geom_point(color = "blue", size = 2) +
  geom_line(color = "blue") +
  geom_point(data = subset_results[mejor_r2_adj_idx, ], 
             color = "red", size = 4) +
  labs(title = "R² Ajustado - Best Subset",
       x = "Número de Variables", y = "R² Ajustado") +
  theme_minimal()

# Gráfico de Cp
p2 <- ggplot(subset_results, aes(x = n_vars, y = Cp)) +
  geom_point(color = "purple", size = 2) +
  geom_line(color = "purple") +
  geom_abline(intercept = 1, slope = 1, color = "red", linetype = "dashed") +
  geom_point(data = subset_results[mejor_cp_idx, ], 
             color = "red", size = 4) +
  labs(title = "Cp de Mallows - Best Subset",
       x = "Número de Variables", y = "Cp") +
  theme_minimal()

# Gráfico de BIC
p3 <- ggplot(subset_results, aes(x = n_vars, y = BIC)) +
  geom_point(color = "green", size = 2) +
  geom_line(color = "green") +
  geom_point(data = subset_results[mejor_bic_idx, ], 
             color = "red", size = 4) +
  labs(title = "BIC - Best Subset",
       x = "Número de Variables", y = "BIC") +
  theme_minimal()

# Mostrar gráficos
grid.arrange(p1, p2, p3, ncol = 2)
```

### Métodos automáticos

Ahora vamos a hacerlo con métodos automáticos paso a paso.

```{r modelos seleccion}
# Modelo inicial
modelo_inicial <- lm(G3 ~ 1, data = df_mat) ### df_mat --- train

# Modelo completo
modelo_completo_step <- lm(G3 ~ ., data = df_mat) ### df_mat --- train
```

#### Forward Selection

```{r forward selection}
# Forward selection usando AIC
forward_aic <- step(modelo_inicial, 
                    scope = list(lower = modelo_inicial, upper = modelo_completo_step),
                    direction = "forward", 
                    trace = FALSE)

cat("Variables seleccionadas:\n")
forward_vars <- names(coef(forward_aic))[-1]  # Excluir intercepto
cat(paste(forward_vars, collapse = ", "), "\n")
cat("AIC final:", AIC(forward_aic), "\n")
cat("Número de variables:", length(forward_vars), "\n\n")

# Resumen del modelo final
summary(forward_aic)
```

#### Backward Elimination

```{r backward elimination}
# Backward elimination usando AIC
backward_aic <- step(modelo_completo_step, 
                     direction = "backward", 
                     trace = FALSE)

cat("Variables seleccionadas:\n")
backward_vars <- names(coef(backward_aic))[-1]  # Excluir intercepto
cat(paste(backward_vars, collapse = ", "), "\n")
cat("AIC final:", AIC(backward_aic), "\n")
cat("Número de variables:", length(backward_vars), "\n\n")

# Resumen del modelo final
summary(backward_aic)
```

#### Stepwise Selection

```{r stepwise selection}
# Stepwise selection usando AIC
stepwise_aic <- step(modelo_inicial, 
                     scope = list(lower = modelo_inicial, upper = modelo_completo_step),
                     direction = "both", 
                     trace = FALSE)

cat("Variables seleccionadas:\n")
stepwise_vars <- names(coef(stepwise_aic))[-1]  # Excluir intercepto
cat(paste(stepwise_vars, collapse = ", "), "\n")
cat("AIC final:", AIC(stepwise_aic), "\n")
cat("Número de variables:", length(stepwise_vars), "\n\n")
```

### Comparación de los métodos automáticos

```{r comparacion metodos automaticos}
# Comparación de métodos automáticos
metodos_automaticos <- data.frame(
  Metodo = c("Forward", "Backward", "Stepwise"),
  N_Variables = c(length(forward_vars), length(backward_vars), length(stepwise_vars)),
  AIC = c(AIC(forward_aic), AIC(backward_aic), AIC(stepwise_aic)),
  R2_adj = c(summary(forward_aic)$adj.r.squared,
             summary(backward_aic)$adj.r.squared,
             summary(stepwise_aic)$adj.r.squared)
)

print(metodos_automaticos)
```

Como se puede observar en la tabla, los tres métodos muestran los mismos resultados. Dado que el R2 ajustado es 0.834427, significa que con nuestro modelo queda explicada el 83.44% de la variabilidad total.

### Comparación de las variables seleccionadas

```{r comparacion seleccion}
# Crear matriz de comparación de variables seleccionadas
todas_vars <- names(df_mat)[-which(names(df_mat) == "G3")] ### df_mat --- train

comparacion_seleccion <- data.frame(
  Variable = todas_vars,
  Forward = todas_vars %in% forward_vars,
  Backward = todas_vars %in% backward_vars,
  Stepwise = todas_vars %in% stepwise_vars,
  Best_Subset_BIC = todas_vars %in% vars_mejor_bic,
  Best_Subset_Cp = todas_vars %in% vars_mejor_cp
)

print(comparacion_seleccion)
```
En este caso se observa que todos los métodos descartaron todas las variables excepto la variable edad.

## Regularización

```{r regularizacion}
# Creamos las matrices
  # Usamos model.matrix para convertir las variables categóricas a 0 y 1
  # Hay que poner [, -1] para eliminar la columna de unos del intercepto que se crea
X <- model.matrix(G3 ~ ., data = df_mat)[, -1] # Variables predictoras
y <- df_mat$G3 # Variables respuesta

# División train/test para regularización
train_indices <- sample(1:nrow(X), 0.7 * nrow(X))
X_train <- X[train_indices, ]
y_train <- y[train_indices]
X_test <- X[-train_indices, ]
y_test <- y[-train_indices]

cat("Entrenamiento:", nrow(X_train), "observaciones\n")
cat("Prueba:", nrow(X_test), "observaciones\n")
cat("Variables predictoras:", ncol(X), "\n")
```

```{r lambda grid}
# Grid de valores lambda
lambda_grid <- 10^seq(10, -2, length = 100)
```

### Modelo Ridge

```{r ridge}
# Modelo Ridge (alpha = 0)
  # Para Ridge se usa alpha=0

# Ajustar Ridge regression
ridge_model <- glmnet(X_train, y_train, alpha = 0, lambda = lambda_grid) 

# Validación cruzada para seleccionar lambda óptimo
ridge_cv <- cv.glmnet(X_train, y_train, alpha = 0, lambda = lambda_grid, nfolds = 10) 

# Lambda óptimo
lambda_ridge_min <- ridge_cv$lambda.min
lambda_ridge_1se <- ridge_cv$lambda.1se

cat("Lambda mínimo:", lambda_ridge_min, "\n")
cat("Lambda 1SE:", lambda_ridge_1se, "\n")

# Predicciones en conjunto de prueba
ridge_pred_min <- predict(ridge_model, s = lambda_ridge_min, newx = X_test)
ridge_pred_1se <- predict(ridge_model, s = lambda_ridge_1se, newx = X_test)

# Métricas de rendimiento
ridge_rmse_min <- sqrt(mean((ridge_pred_min - y_test)^2))
ridge_rmse_1se <- sqrt(mean((ridge_pred_1se - y_test)^2))

cat("RMSE (lambda min):", round(ridge_rmse_min, 3), "\n")
cat("RMSE (lambda 1SE):", round(ridge_rmse_1se, 3), "\n")

# Coeficientes finales
ridge_coefs <- predict(ridge_model, type = "coefficients", s = lambda_ridge_min)[, 1]
print(round(ridge_coefs, 4))

# Gráfico de validación cruzada
plot(ridge_cv, main = "Validación Cruzada - Ridge Regression")
```

### Modelo Lasso

```{r lasso}
# Modelo Lasso (alpha = 1)
  # Para Lasso se usa alpha=1 (alpha=0 es para ridge)

# Ajustar Lasso regression
lasso_model <- glmnet(X_train, y_train, alpha = 1, lambda = lambda_grid) 

# Validación cruzada para seleccionar lambda óptimo
lasso_cv <- cv.glmnet(X_train, y_train, alpha = 1, lambda = lambda_grid, nfolds = 10) 

# Lambda óptimo
lambda_lasso_min <- lasso_cv$lambda.min
lambda_lasso_1se <- lasso_cv$lambda.1se

cat("Lambda mínimo:", lambda_lasso_min, "\n")
cat("Lambda 1SE:", lambda_lasso_1se, "\n")

# Predicciones en conjunto de prueba
lasso_pred_min <- predict(lasso_model, s = lambda_lasso_min, newx = X_test)
lasso_pred_1se <- predict(lasso_model, s = lambda_lasso_1se, newx = X_test)

# Métricas de rendimiento
lasso_rmse_min <- sqrt(mean((lasso_pred_min - y_test)^2))
lasso_rmse_1se <- sqrt(mean((lasso_pred_1se - y_test)^2))

cat("RMSE (lambda min):", round(lasso_rmse_min, 3), "\n")
cat("RMSE (lambda 1SE):", round(lasso_rmse_1se, 3), "\n")

# Coeficientes finales (Lasso puede hacer coeficientes = 0)
lasso_coefs <- predict(lasso_model, type = "coefficients", s = lambda_lasso_min)[, 1]
print(round(lasso_coefs, 4))

# Variables seleccionadas por Lasso
vars_lasso <- names(lasso_coefs[lasso_coefs != 0])[-1]  # Excluir intercepto
cat("\nVariables seleccionadas por Lasso:", paste(vars_lasso, collapse = ", "), "\n")
cat("Número de variables seleccionadas:", length(vars_lasso), "\n")

# Gráfico de validación cruzada
plot(lasso_cv, main = "Validación Cruzada - Lasso Regression")
```

### Elastic Net

```{r elastic net}
# Grid de valores alpha para Elastic Net
alpha_grid <- seq(0, 1, length = 11)

# Función para encontrar el mejor alpha
best_alpha_search <- function(alpha_val) {
  cv_result <- cv.glmnet(X_train, y_train, alpha = alpha_val, lambda = lambda_grid, nfolds = 10)
  return(data.frame(alpha = alpha_val, 
                   lambda_min = cv_result$lambda.min,
                   cvm_min = min(cv_result$cvm)))
}

# Buscar mejor alpha
alpha_results <- map_dfr(alpha_grid, best_alpha_search)
best_alpha <- alpha_results$alpha[which.min(alpha_results$cvm_min)]

cat("Mejor alpha:", best_alpha, "\n")

# Ajustar Elastic Net con mejor alpha
elastic_model <- glmnet(X_train, y_train, alpha = best_alpha, lambda = lambda_grid) 
elastic_cv <- cv.glmnet(X_train, y_train, alpha = best_alpha, lambda = lambda_grid, nfolds = 10)

lambda_elastic_min <- elastic_cv$lambda.min
cat("Lambda óptimo:", lambda_elastic_min, "\n")

# Predicciones en conjunto de prueba
elastic_pred <- predict(elastic_model, s = lambda_elastic_min, newx = X_test)
elastic_rmse <- sqrt(mean((elastic_pred - y_test)^2))

cat("RMSE:", round(elastic_rmse, 3), "\n")

# Coeficientes finales
elastic_coefs <- predict(elastic_model, type = "coefficients", s = lambda_elastic_min)[, 1]
print(round(elastic_coefs, 4))

# Variables seleccionadas por Elastic Net
vars_elastic <- names(elastic_coefs[abs(elastic_coefs) > 1e-6])[-1]  # Excluir intercepto
cat("\nVariables seleccionadas por Elastic Net:", paste(vars_elastic, collapse = ", "), "\n")
cat("Número de variables seleccionadas:", length(vars_elastic), "\n")
```

### Comparación de los métodos de regularización

```{r comparacion regularizacion}
# Comparar todos los métodos de regularización
comparacion_reg <- data.frame(
  Metodo = c("Ridge (min)", "Ridge (1SE)", "Lasso (min)", "Lasso (1SE)", "Elastic Net"),
  RMSE = c(ridge_rmse_min, ridge_rmse_1se, lasso_rmse_min, lasso_rmse_1se, elastic_rmse),
  N_Variables = c(sum(abs(ridge_coefs[-1]) > 1e-6),
                  sum(abs(predict(ridge_model, type = "coefficients", s = lambda_ridge_1se)[-1, 1]) > 1e-6),
                  length(vars_lasso),
                  sum(abs(predict(lasso_model, type = "coefficients", s = lambda_lasso_1se)[-1, 1]) > 1e-6),
                  length(vars_elastic))
) # [-1, 1] para quitar el intercepto (-1)

print(comparacion_reg)

# Gráfico de comparación
ggplot(comparacion_reg, aes(x = N_Variables, y = RMSE, color = Metodo)) +
  geom_point(size = 4) +
  geom_text(aes(label = Metodo), hjust = 0, vjust = -0.5, size = 3) +
  labs(title = "Comparación de Métodos de Regularización",
       x = "Número de Variables Efectivas", 
       y = "RMSE en Conjunto de Prueba") +
  theme_minimal() +
  theme(legend.position = "none")
```

Tras comparar los tres métodos de regularización, el modelo Ridge es el que menor error cuadrático ha obtenido (con un 2.47). Sin embargo, este modelo utiliza 41 variables, mientras que el modelo Lasso (que tiene un error igual a 2.5), únicamente mantiene 3 variables. Por lo que el mejor modelo es el modelo Lasso, debido a su simplicidad.

## Modelos no lineales

En el método de Stepwise se queda con 9 variables, que son G2, famrel, absences, G1, age, activitiesyes, Walc, romanticyes y schoolMS. Por lo que en primer lugar vamos a visualizar la relación de todas estas variables frente a G3.

Primero para las variables numéricas (G2, famrel, absences, G1, age, Walc):

```{r visualizacion variables numericas seleccionadas}
# Seleccionamos las variables numéricas
df_plot_all <- df_mat %>%  ### df_mat --- train
  dplyr::select(G3, G2, famrel, absences, G1, age, Walc) %>%
  pivot_longer(cols = -G3, names_to = "Variable", values_to = "Valor")

# Dibujamos los gráficos. Usamos facet_wrap para tener una matriz de 3x3
ggplot(df_plot_all, aes(x = Valor, y = G3)) +
  geom_point(alpha = 0.2, color = "#2c3e50") +
  # Añadimos la curva LOESS (dará un pequeño warning en binarias, es normal y seguro)
  geom_smooth(method = "loess", color = "#e74c3c", se = FALSE, span = 0.8) +
  facet_wrap(~Variable, scales = "free_x", ncol = 3) +
  theme_minimal() +
  labs(title = "Variables numéricas",
       subtitle = "La línea roja (LOESS) muestra la tendencia local frente a G3",
       x = "Valor del predictor", y = "Nota Final (G3)")
```

En cuanto a la no linealidad para estas variables, para G1 y G2 se puede ver en ambas gráficas una línea roja ascendente casi perfecta, lo que quiere decir que sí hay linealidad. Y para famrel, age y Walc pasa lo mismo pero con líneas horizontales.

Sin embargo, en la gráfica de absences hay una acuulación de puntos a la izquierda y la línea roja no es recta, sino que al principio asciende un poco y después desciende.

Y ahora para las variables categóricas (activitiesyes, romanticyes, schoolMS):

```{r visualizacion variables categoricas seleccionadas}
# Seleccionamos las variables categóricas
df_plot_cat <- df_mat %>% ### df_mat --- train
  dplyr::select(G3, activities, romantic, school) %>%
  pivot_longer(cols = -G3, names_to = "Variable", values_to = "Categoria")

# Dibujamos diagramas de caja (boxplots)
ggplot(df_plot_cat, aes(x = as.factor(Categoria), y = G3, fill = Variable)) +
  geom_boxplot(alpha = 0.7, show.legend = FALSE) +
  facet_wrap(~Variable, scales = "free_x", ncol = 3) +
  theme_minimal() +
  scale_fill_brewer(palette = "Set2") +
  labs(title = "Variables categóricas",
       x = "Categoría", y = "Nota Final (G3)")
```

Y en el caso de las gráficas de las variables categóricas, se puede ver que las cajas están casi a la misma altura al igual que las líneas negras para cada caso.

Tras este análisis visual, podemos concluir que la única variable que presenta una no linealidad evidente es "absences".

## Transformación de variables

Dado que la única variable que nos puede dar problemas es "absences", vamos a hacer las transformaciones con ella.

### Transformación logarítmica

```{r transformacion log}
# Preparamos los datos - sumamos 0.1 para que el logaritmo no se haga de 0
n <- nrow(df_mat)
datos_exp <- data.frame(
  x = df_mat$absences + 0.1, 
  y = df_mat$G3 + 0.1
) ### df_mat --- train

# Modelo original (problemático)
modelo_original <- lm(y ~ x, data = datos_exp)

# Transformación logarítmica de Y
datos_exp$log_y <- log(datos_exp$y)
modelo_log_y <- lm(log_y ~ x, data = datos_exp)

# Transformación logarítmica de ambas variables
datos_exp$log_x <- log(datos_exp$x)
modelo_log_log <- lm(log_y ~ log_x, data = datos_exp)

# Comparar modelos
cat("Modelo original - R²:", round(summary(modelo_original)$r.squared, 4), "\n")
cat("Modelo log-lineal - R²:", round(summary(modelo_log_y)$r.squared, 4), "\n")
cat("Modelo log-log - R²:", round(summary(modelo_log_log)$r.squared, 4), "\n\n")

# Diagnósticos de heterocedasticidad (Breusch-Pagan)
print(bptest(modelo_original))
print(bptest(modelo_log_y))

# Visualización de transformaciones
p1 <- ggplot(datos_exp, aes(x = x, y = y)) +
  geom_point(alpha = 0.6) +
  geom_smooth(method = "lm", se = TRUE, color = "red") +
  labs(title = "Modelo Original", x = "X", y = "Y") +
  theme_minimal()

p2 <- ggplot(datos_exp, aes(x = x, y = log_y)) +
  geom_point(alpha = 0.6) +
  geom_smooth(method = "lm", se = TRUE, color = "red") +
  labs(title = "Transformación Log(Y)", x = "X", y = "Log(Y)") +
  theme_minimal()

p3 <- ggplot(datos_exp, aes(x = log_x, y = log_y)) +
  geom_point(alpha = 0.6) +
  geom_smooth(method = "lm", se = TRUE, color = "red") +
  labs(title = "Transformación Log-Log", x = "Log(X)", y = "Log(Y)") +
  theme_minimal()

grid.arrange(p1, p2, p3, ncol = 3)
```

#### Interpretación de coeficientes transformados

```{r intrepretacion transformacion log}
# Extraer coeficientes para interpretación
coef_log_y <- coef(modelo_log_y)
coef_log_log <- coef(modelo_log_log)

cat("MODELO LOG-LINEAL: log(Y) = β₀ + β₁X\n")
cat("Intercepto:", round(coef_log_y[1], 4), "\n")
cat("Pendiente:", round(coef_log_y[2], 4), "\n")
cat("Interpretación: Un aumento de 1 unidad en X se asocia con un cambio de", 
    round(coef_log_y[2]*100, 2), "% en Y\n\n")

cat("MODELO LOG-LOG: log(Y) = β₀ + β₁log(X)\n")
cat("Intercepto:", round(coef_log_log[1], 4), "\n")
cat("Pendiente (elasticidad):", round(coef_log_log[2], 4), "\n")
cat("Interpretación: Un aumento de 1% en X se asocia con un cambio de", 
    round(coef_log_log[2], 2), "% en Y\n\n")

```

### Transformación de raíz cuadrada

```{r transformacion raiz cuadrada}
# Preparamos los datos
datos_count <- data.frame(
  x = df_mat$absences, 
  y = df_mat$G3
) ### df_mat --- train

# Verificar relación varianza-media
grupos <- cut(datos_count$x, breaks = 4)
media_por_grupo <- tapply(datos_count$y, grupos, mean)
var_por_grupo <- tapply(datos_count$y, grupos, var)

tabla_var_media <- data.frame(
  Grupo = names(media_por_grupo),
  Media = round(media_por_grupo, 2),
  Varianza = round(var_por_grupo, 2),
  Ratio_Var_Media = round(var_por_grupo / media_por_grupo, 2)
)
kable(tabla_var_media, caption = "Relación Varianza-Media por grupos")

# Modelo original
modelo_count_orig <- lm(y ~ x, data = datos_count)

# Transformación raíz cuadrada
datos_count$sqrt_y <- sqrt(datos_count$y)
modelo_sqrt <- lm(sqrt_y ~ x, data = datos_count)

# Comparar heterocedasticidad
print(bptest(modelo_count_orig))
print(bptest(modelo_sqrt))

# Visualización
p1 <- ggplot(datos_count, aes(x = x, y = y)) +
  geom_point(alpha = 0.6) +
  geom_smooth(method = "lm", se = TRUE, color = "red") +
  labs(title = "Datos Originales", x = "X", y = "Y (conteos)") +
  theme_minimal()

p2 <- ggplot(datos_count, aes(x = x, y = sqrt_y)) +
  geom_point(alpha = 0.6) +
  geom_smooth(method = "lm", se = TRUE, color = "red") +
  labs(title = "Transformación √Y", x = "X", y = "√Y") +
  theme_minimal()

# Gráficos de residuos
residuos_orig <- residuals(modelo_count_orig)
residuos_sqrt <- residuals(modelo_sqrt)
ajustados_orig <- fitted(modelo_count_orig)
ajustados_sqrt <- fitted(modelo_sqrt)

p3 <- ggplot(data.frame(x = ajustados_orig, y = residuos_orig), aes(x = x, y = y)) +
  geom_point(alpha = 0.6) +
  geom_hline(yintercept = 0, color = "red", linetype = "dashed") +
  geom_smooth(se = FALSE, color = "blue") +
  labs(title = "Residuos - Original", x = "Ajustados", y = "Residuos") +
  theme_minimal()

p4 <- ggplot(data.frame(x = ajustados_sqrt, y = residuos_sqrt), aes(x = x, y = y)) +
  geom_point(alpha = 0.6) +
  geom_hline(yintercept = 0, color = "red", linetype = "dashed") +
  geom_smooth(se = FALSE, color = "blue") +
  labs(title = "Residuos - √Y", x = "Ajustados", y = "Residuos") +
  theme_minimal()

grid.arrange(p1, p2, p3, p4, ncol = 2)
```

### Transformación Box-Cox

```{r  transformación Box-Cox}
# Preparamos los datos
datos_bc <- data.frame(
  x = df_mat$absences + 1,
  y = df_mat$G3 + 1
) ### df_mat --- train

# Análisis de distribución original
p1 <- ggplot(datos_bc, aes(x = y)) +
  geom_histogram(bins = 20, alpha = 0.7, fill = "lightblue", color = "black") +
  labs(title = "Distribución Original de Y", x = "Y", y = "Frecuencia") +
  theme_minimal()

p2 <- ggplot(datos_bc, aes(sample = y)) +
  stat_qq() +
  stat_qq_line(color = "red") +
  labs(title = "Q-Q Plot Original", x = "Cuantiles Teóricos", y = "Cuantiles Muestra") +
  theme_minimal()

grid.arrange(p1, p2, ncol = 2)

# Aplicamos transformación Box-Cox
modelo_bc_orig <- lm(y ~ x, data = datos_bc)

# Buscamos lambda óptimo
bc_result <- boxcox(modelo_bc_orig, plotit = TRUE)
lambda_optimo <- bc_result$x[which.max(bc_result$y)]
cat("Lambda óptimo:", round(lambda_optimo, 4), "\n")

# Interpretar lambda
if(abs(lambda_optimo - 1) < 0.1) {
  cat("Interpretación: Sin transformación (λ ≈ 1)\n")
} else if(abs(lambda_optimo - 0.5) < 0.1) {
  cat("Interpretación: Transformación de raíz cuadrada (λ ≈ 0.5)\n")
} else if(abs(lambda_optimo - 0) < 0.1) {
  cat("Interpretación: Transformación logarítmica (λ ≈ 0)\n")
} else if(abs(lambda_optimo - (-1)) < 0.1) {
  cat("Interpretación: Transformación inversa (λ ≈ -1)\n")
} else {
  cat("Interpretación: Transformación de potencia con λ =", round(lambda_optimo, 3), "\n")
}

# Aplicar transformación
if(abs(lambda_optimo) < 0.01) {
  datos_bc$y_bc <- log(datos_bc$y)
} else {
  datos_bc$y_bc <- (datos_bc$y^lambda_optimo - 1) / lambda_optimo
}

# Modelo con variable transformada
modelo_bc_trans <- lm(y_bc ~ x, data = datos_bc)

# Comparar modelos
cat("R² original:", round(summary(modelo_bc_orig)$r.squared, 4), "\n")
cat("R² transformado:", round(summary(modelo_bc_trans)$r.squared, 4), "\n")

# Tests de normalidad
shapiro.test(residuals(modelo_bc_orig))
shapiro.test(residuals(modelo_bc_trans))
```

#### Análisis post-transformación

```{r post-transformacion box-cox}
# Distribución después de transformación
p3 <- ggplot(datos_bc, aes(x = y_bc)) +
  geom_histogram(bins = 20, alpha = 0.7, fill = "lightgreen", color = "black") +
  labs(title = "Distribución Después de Box-Cox", x = "Y Transformada", y = "Frecuencia") +
  theme_minimal()

p4 <- ggplot(datos_bc, aes(sample = y_bc)) +
  stat_qq() +
  stat_qq_line(color = "red") +
  labs(title = "Q-Q Plot Después de Box-Cox", x = "Cuantiles Teóricos", y = "Cuantiles Muestra") +
  theme_minimal()

grid.arrange(p3, p4, ncol = 2)

# Gráficos de regresión
p5 <- ggplot(datos_bc, aes(x = x, y = y)) +
  geom_point(alpha = 0.6) +
  geom_smooth(method = "lm", se = TRUE, color = "red") +
  labs(title = "Regresión Original", x = "X", y = "Y") +
  theme_minimal()

p6 <- ggplot(datos_bc, aes(x = x, y = y_bc)) +
  geom_point(alpha = 0.6) +
  geom_smooth(method = "lm", se = TRUE, color = "red") +
  labs(title = "Regresión con Box-Cox", x = "X", y = "Y Transformada") +
  theme_minimal()

grid.arrange(p5, p6, ncol = 2)

# Interpretación y predicción con retransformación
coef_bc <- coef(modelo_bc_trans)
x_pred <- 5
y_trans_pred <- predict(modelo_bc_trans, newdata = data.frame(x = x_pred))

# Retransformación (aproximación)
if(abs(lambda_optimo) < 0.01) {
  y_orig_pred <- exp(y_trans_pred)
} else {
  y_orig_pred <- (lambda_optimo * y_trans_pred + 1)^(1/lambda_optimo)
}
cat("Para X =", x_pred, ":\n")
cat("Y transformada predicha:", round(y_trans_pred, 4), "\n")
cat("Y original predicha (retransformada):", round(y_orig_pred, 2), "\n")
```

